臺灣士林地方法院民事簡易判決
                                   110年度湖簡字第765號
原      告    歐翔宇
被      告    許高山
兼訴訟代理人  藍美華
被      告    曾婕即蔡展羽之承受訴訟人

              蔡翎璽即蔡展羽之承受訴訟人

上列當事人間分割共有物事件，經本院於民國111年9月30日言詞
辯論終結，判決如下：
    主      文
被告曾婕、蔡翎璽應就被繼承人蔡展羽所遺如附表一所示建物及
地上權權利範圍150分之59辦理繼承登記。
兩造共有如附表一所示建物及地上權准予變賣，所得價金由兩造
依附表二所示比例分配。
訴訟費用由兩造依附表二所示比例負擔。 
    事實及理由要領
甲、程序方面
一、本件原告起訴後，訴訟程序進行中，原被告蔡展羽於民國11
　　0年4月15日死亡，其繼承人為曾婕、蔡翎璽（分別為配偶、
    長女）2人（下稱曾婕等2人），有原告所提出蔡展羽之除戶
    謄本、繼承系統表及曾婕等2人之戶籍謄本可參，原告於同
    年12月15日具狀聲明由曾婕等2人承受訴訟，核無不合，自
    應准許。
二、被告藍美華、許高山、蔡翎璽未於最後言詞辯論期日到場，
    此等被告部分，依法由原告一造辯論而為判決。
乙、實體方面
一、原告主張：如附表一所示之建物及地上權（以下合稱系爭標
    的）為兩造所共有，共有人間迄未能協議分割；又，被告曾
    婕等2人就被繼承人蔡展羽對於系爭標的之權利範圍59/150
    部分，尚未辦理繼承登記，爰依民法第824條第2項規定，提
    起本訴，請求被告曾婕等2人辦理繼承登記，及請求准予採
    取變價分割之方法，分割系爭標的等語。並聲明如主文第一
    項、第二項所示。
二、被告方面：
　㈠被告藍美華、許高山均同意原告之請求。
　㈡被告曾婕則抗辯：伊與蔡翎璽協議被繼承人就系爭標的之權
    利由伊繼承，但尚未完成繼承登記，伊就系爭標的主張夫妻
    剩餘財產分配請求權，應不計入遺產稅計算範圍，且應歸屬
    於伊個人；且如果要出售系爭標的，應循正當程序管道等語
　　。
　㈢被告蔡翎璽則未到場，亦未提出書狀為聲明或陳述。 
三、本院之判斷
  ㈠如附表一編號1所示門牌臺北市○○區○○街0號建物（下稱系爭
    建物），以及編號2所示、於臺北市○○區○○段○○段000地號土
    地設定登記之地上權（下稱系爭地上權，與系爭建物合稱系
    爭標的），為兩造所共有，原告與被告藍美華、許高山之應
    有部分，如附表一權利範圍欄所載，被告曾婕等2人繼承被
    繼承人蔡展羽權利範圍59/150部分，尚未完成繼承登記，此
    部分應屬被告曾婕等2人公同共有等事實，有原告提出之建
    物及土地登記謄本可參，堪以認定。
　㈡被告曾婕雖抗辯伊與蔡翎璽協議系爭標的之權利由伊繼承，
    伊就系爭標的主張夫妻剩餘財產分配請求權，應不計入遺產
    稅計算範圍，且應歸屬於伊個人云云，然其並未提出其2人
    有關遺產協議分割之證明。況且，繼承，因被繼承人死亡而
    開始。繼承人自繼承開始時，除本法另有規定外，承受被繼
    承人財產上之一切權利、義務。但權利、義務專屬於被繼承
    人本身者，不在此限。繼承人有數人時，在分割遺產前，各
    繼承人對於遺產全部為公同共有。民法第1147條、1148條第
    1項、第1151條分別規定甚明。是以遺產協議分割，亦不影
    響完成協議分割登記前，繼承人就遺產之公同共有關係。至
    於其所述行使夫妻剩餘財產分配請求權乙節，僅為納稅義務
    人即繼承人，於申報遺產稅時，得主張自遺產總額中扣除配
    偶剩餘財產差額，以及納稅義務人應於遺產及贈與稅法第17
    條之1第2項所定期間內給付該請求權金額之財產予被繼承配
    偶之問題，此觀諸遺產及贈與稅法第17條之1規定，即得明
    暸。是以，縱被告曾婕行使夫妻剩餘財產分配差額請求權，
    亦不影響被繼承人蔡展羽之共同繼承人為被告曾婕等2人，
    以及其2人於遺產分割前就全部遺產之公同共有關係，應予
    敘明。
　㈢按，各共有人，除法令另有規定外，得隨時請求分割共有物
    。但因物之使用目的不能分割或契約訂有不分割之期限者，
    不在此限。民法第823條第1項定有明文。又，本節規定，於
    所有權以外之財產權，由數人共有或公同共有者準用之。同
    法第831條亦有明文。另按，因繼承、強制執行、徵收、法 
    院之判決或其他非因法律行為，於登記前已取得不動產物權
    者，應經登記，始得處分其物權，民法第759條定有明文。
    如前所述，蔡展羽死亡後，繼承人即被告曾婕等2人就蔡展
    羽權利範圍部分，尚未完成繼承登記，而分割共有物性質上
    為處分行為，非經辦理繼承登記，不得為之。準此，若許死
    亡共有人之繼承人不辦理繼承登記，自有礙共有人請求分割
    共有物之權利，不符民法第823條第1項之立法意旨。是原告
    為請求分割共有物，並請求被告曾婕等2人辦理繼承登記，
    自應准許。復查，被告均未抗辯兩造就系爭標的訂有不能分
    割之契約，且依系爭標的之使用目的亦非不能分割，兩造就
    系爭標的既未能達成協議分割，則原告訴請合併分割系爭標
    的，即無不合。
　㈣再按，共有物之分割，依共有人協議之方法行之。分割之方
    法不能協議決定，法院得因任何共有人之請求，命為下列之
    分配：一、以原物分配於各共有人。但各共有人均受原物之
    分配顯有困難者，得將原物分配於部分共有人。二、原物分
    配顯有困難時，得變賣共有物，以價金分配於各共有人；或
    以原物之一部分分配於各共有人，他部分變賣，以價金分配
    於各共有人。以原物為分配時，如共有人中有未受分配，或
    不能按其應有部分受分配者，得以金錢補償之。以原物為分
    配時，因共有人之利益或其他必要情形，得就共有物之一部
    分仍維持共有。民法第823條、第824條第1項至第3項分別定
    有明文。又法院為上述分割之裁判時，應斟酌共有人之利害
    關係、共有物之性質、價格、經濟效益、公共利益及全體或
    多數共有人利益等因素，並兼顧公平原則，以謀分割方法之
    公平適當，不受當事人主張之拘束。經查，系爭建物乃一層
    樓之房屋，面積85.87平方公尺，系爭地上權則為系爭建物
    坐落土地之權源，依系爭標的之性質及使用目的，以原物切
    割分配予兩造各自單獨所有，顯有困難。本院綜合審酌系爭
    標的之性質、分割共有物之目的、經濟效益、兼顧共有人意
    願、公平均衡原則等一切因素，認原告所主張採取變價分割
    方式，即變賣系爭標的，按應有部分比例以價金分配於各共
    有人之方法，應為允當可採。而關於被繼承人蔡展羽權利範
    圍59/150部分，變價分割後所得分配價金，屬被告曾婕等2
    人繼承公同共有，公同共有人之繼承人間如何分配，則為其
    等遺產分割之問題，附此敘明。　　
  ㈤本件係因共有物分割事件涉訟，係由本院酌定分割方法，不
    因何造起訴而有不同，是本院認為訴訟費用應由兩造按原應
    有部分（即權利範圍）比例負擔，始為公平，爰依民事訴訟
    法第80條之1酌定如主文第三項所示。
中　　華　　民　　國　　111 　年　　10　　月　　21　　日
                  內湖簡易庭法  官  施月燿
以上為正本係照原本作成。
如不服本判決，應於送達後20日內，向本院提出上訴狀並表明上
訴理由，如於本判決宣示後送達前提起上訴者，應於判決送達後
20日內補提上訴理由書（須依對造人數附繕本）。
中　　華　　民　　國　　111 　年　　10　　月　　21　　日
                            書記官  朱鈴玉